【裁判字號】    92,簡,413
【裁判日期】    921015
【裁判案由】    消防法
【裁判全文】
臺北高等行政法院判決                              九十二年度簡字第四一三號
                              .
    原      告  甲○○
    被      告  宜蘭縣政府
    代  表  人  乙○○縣長）.
    訴訟代理人  丙○○
                丁○○
                戊○○
右當事人間因消防法事件，原告不服內政部中華民國九十二年五月三十日台內訴字第
０九二０二００八０八號（案號：0000000000）訴願決定，提起行政訴訟
。本院判決如左：
    主  文
訴願決定及原處分均撤銷。
訴訟費用由被告負擔。
    事  實
一、事實概要：原告為宜蘭縣「國聯瓦斯有限公司」 (下稱國聯瓦斯公司)之負責人
    ，被告所屬消防局第一大隊員山分隊人員於九十一年十月二十四日在宜蘭縣員山
    鄉○○路五十號民宅前實施檢查，於上開地點查獲第三人林玉蘭所有車號ＩＴ一
    一七三號供「堂圳行」營業用之小貨車，長期停靠該地點且儲放大量液化石油氣
    鋼瓶，經現場稽查人員盤點，總計液化石油氣總儲氣量為二一二公斤，其中有逾
    期鋼瓶（標示國聯瓦斯字樣）四支未送驗，即開立舉發違反消防法案件通知單予
    以舉發，經被告認定違反公共危險物品及可燃性高壓氣體設置標準暨安全管理辦
    法 (下稱危險物品安管辦法)第七十五條規定，依消防法第四十二條規定，以九
    十二年二月十九日府授消預字第０九二００００九三七號處分書裁處管理權人即
    原告新臺幣二萬一千元罰鍰。原告不服，提起訴願，遭決定駁回，遂提起本件行
    政訴訟。
二、兩造聲明：
    (一)原告聲明：訴願決定、原處分均撤銷。
    (二)被告聲明：駁回原告之訴。
三、兩造之爭點：被告是否有通知原告到場確認之義務？
    (一)原告主張之理由：
      1.原告無端接獲被告處分書，稱其於九十一年十月二十四日在宜蘭縣員山鄉○
        ○路五十號民宅前車號ＩＴ一一七三號供「堂圳行」營業用之小貨車上發現
        裝載有「國聯瓦斯」鋼瓶，並於該車查獲原告有逾期鋼瓶四支未送驗，認定
        原告違反公共危險物品及可燃性高壓氣體設置標準暨安全管理辦法第七十五
        條規定，乃依消防法第四十二條規定處原告新台幣二萬一千元之罰鍰。
      2.事實上，原告並未於上開時間、地點有前揭違法事實之存在，車號ＩＴ一一
        七三號之小貨車係「堂圳行」營業用，並非原告本人或公司所有，被告所屬
        消防局亦未通知本人到場確認，被告擅自開立處分書之取締程序有嚴重瑕疵
        ，依法應予撤銷。
    (二)被告主張之理由：
      1.依危險物品安管辦法)第七十五條規定：「液化石油氣製造及處理場所之經
        營者應於容器檢驗期限屆滿前，將容器送往中央主管機關認可之檢驗場，依
        定期檢驗基準實施檢驗；經檢驗合格之容器，應附加合格標示。」本件原告
        未於鋼瓶檢驗合格有效期限屆滿前，將鋼瓶送往認可之驗瓶機構（場），實
        施定期檢驗，經被告稽查人員查獲，其違反首揭規定，已堪認定。
      2.次按內政部九十一年八月二十一日內授消字第０九一００八九三三０號令，
        九十一年七月十八日消防安全法令執行疑義研討會會議記錄提案四決議：「
        依『公共危險物品及可燃性高壓氣體設置標準暨安全管理辦法』第三十二條
        第二項規定，略以：液化石油氣分銷商應於鋼瓶檢驗合格有效期限屆滿前，
        將鋼瓶送往認可之驗瓶機構（場），實施定期檢驗。上開規定並未將未灌氣
        過期鋼瓶排除。惟基於消費者鋼瓶油氣用罄後送回販賣場時，鋼瓶不無逾期
        之可能，且目前驗瓶場尚未普遍設立，責由分銷商單支送驗，卻有事實之不
        便。基此，業化石油氣分銷商如於販賣地點有明確劃定未灌氣逾期鋼瓶送驗
        區（如區域標示界線），面積以一平方公尺為原則，儲存量不超過十支，且
        未灌氣逾期鋼瓶亦有明確標示送驗者（如油漆標示），得視為逾期鋼瓶送驗
        前之準備工作，免依違反前揭管理辦法第三十二條第二項及消防法第四十二
        條規定（八十八年十月二十日發布之舊法），予以裁罰。惟消防機關發現上
        開情形時，仍應勸導業者盡速依規定送檢」依上開決議規定，原告已明顯違
        反。
      3.依危險物品安全管理辦法第七十六條之規定：「液化石油氣處理場所之經營
        者應於容器明顯位置標示可供辨識之商號及電話」本件於員山鄉○○路五十
        號民宅前，為被告所查獲液化石油氣鋼瓶，容器上標示「國聯瓦斯」字樣及
        電話可供佐證，該鋼瓶屬原告所有，應屬無誤。
    理    由
一、按消防法第二條、第十五條第一項及第四十二條規定：「本法所稱管理權人係指
    依法令或契約對各該場所有實際支配管理權者；其屬法人者，為其負責人。」「
    公共危險物品及可燃性高壓氣體應依其容器、裝載及搬運方法進行安全搬運；達
    管製量時應在製造、儲存或處理場所以安全方法進行儲存或處理。」「第十五條
    所定公共危險物品及可燃性高壓設備之設置標準，儲存、處理及搬運之安全管理
    辦法，由中央主管機關會同中央氣體之製造、儲存或處理場所，其位置、構造及
    設備未符合設置標準，或儲存、處理及搬運未符合安全管理規定者，處其管理權
    人或行為人新臺幣二萬元以上十萬元以下罰鍰；經處罰鍰後仍不改善者，得連續
    處罰，並得予以三十日以下停業或停止其使用之處分。」又危險物品安管辦法第
    一條、第七十五條第一項規定：「本辦法依消防法（以下簡稱本法）第十五條第
    二項規定訂定之。」「液化石油氣製造及處理場所之經營者應於容器檢驗期限屆
    滿前，將容器送往中央主管機關認可之檢驗場，依定期檢驗基準實施檢驗；經檢
    驗合格之容器，應附加合格標示。」另各級消防主管機關辦理消防安全檢查違法
    案件處理注意事項之表八「違反消防法第十五條有關公共危險物品及可燃性高壓
    氣體設置標準暨安全管理規定之裁處基準表」規定，未符合液化石油氣鋼瓶管理
    規定，分銷商未依規定實施鋼瓶定期送驗，屬一般違規，第一次裁處三萬元以下
    罰鍰。
二、本件被告所屬消防局第一大隊員山分隊人員於九十一年十月二十四日在宜蘭縣員
    山鄉○○路五十號民宅前實施檢查，於上開地點查獲訴外人林玉蘭所有車號ＩＴ
    一一七三號供「堂圳行」營業用之小貨車，長期停靠該地點且儲放大量液化石油
    氣鋼瓶，經現場稽查人員盤點，總計液化石油氣總儲氣量為二一二公斤，其中有
    逾期鋼瓶（標示國聯瓦斯字樣）四支未送驗，乃開立舉發違反消防法案件通知單
    予以舉發，被告審認上開四支鋼瓶為國聯瓦斯公司所有，且原告為該公司負責人
    ，依首揭消防法第四十二條規定，以九十二年二月十九日府授消預字第０九二０
    ０００九三七號處分書裁處管理權人即原告新臺幣二萬一千元罰鍰，固非無見。
四、惟按，「行政機關就該管行政程序，應於當事人有利及不利之情形，一律注意。
    」「行政機關作成限制或剝奪人民自由或權利之行政處分前，除已依第三十九條
    規定，通知處分相對人陳述意見，或決定舉行聽證者外，應給予該處分相對人陳
    述意見之機會。」行政程序法第九條、第一百零二條前段定有明文。又認定事實
    ，須憑證據，不得出於臆測，此項證據法則，自為行政訴訟法所適用。亦有八十
    九年七月一日改制前行政法院六十一年判字第七十號判例可資參照。原告起訴主
    張：被告查獲之貨車非其公司所有，亦非其將四支鋼瓶置於該貨車上，且被告查
    獲時未通知其到場，亦無從確認系爭四支鋼瓶是否逾期，被告逕予裁罰，自有瑕
    疵等語。經查，被告所屬消防局第一大隊員山分隊人員查獲系爭鋼瓶之地點並非
    原告之營業所或工廠，現場亦未發現原告或貨車所有人林玉蘭，被告所屬上開人
    員未經通知其等到場查證，逕予舉發貨車所有人林玉蘭，並由被告依首揭規定裁
    罰貨車所有人林玉蘭二萬一千元，嗣林玉蘭訴願其非瓦斯經銷商或分裝廠，無定
    期送驗鋼瓶義務等語，經訴願決定撤銷原處分，被告始依系爭鋼瓶載有「國聯瓦
    斯」字樣，而裁罰國聯瓦斯之負責人即原告等情，有舉發通知單、處分書及現場
    照片附原訴願卷可稽。然參以瓦斯鋼瓶為一般大眾生活或營業所需之器具，在外
    流通性大，消費者向瓦斯行訂購瓦斯後，無論是否用罄，不一定立即將鋼瓶送還
    原瓦斯行，致瓦斯鋼瓶因流通在外而逾期未送檢，亦不無可能，尚難僅以現場查
    獲之鋼瓶上載有原告經營之公司字樣，遽認原告有未依規定將鋼瓶定期送檢之違
    規事實，況觀諸前開現場照片所示，系爭四支鋼瓶固漆有「國聯瓦斯」及電話，
    然無法看出鋼瓶上之檢驗日期，且舉發單又未經原告在場簽名確認，依上開證據
    亦不足證明上開鋼瓶確有逾期未送檢情事。揆諸前開說明，被告所屬上開消防人
    員實施查核程序，疏於查證，逕予舉發，顯有瑕疵，而本件原告有無上開違規事
    實，客觀上尚未臻明確，被告為裁罰前，復未通知原告到場表示意見，逕予裁罰
    ，依法亦有未合。
五、綜上所述，原告之主張尚足採信，被告認原告違反危險物品安管辦法第七十五條
    規定，依消防法第四十二條規定處罰原告新台幣二萬一千元，尚嫌率斷，訴願決
    定未予糾正，亦有未洽，原告訴請撤銷訴願決定及原處分為有理由，應予准許。
據上論結，本件原告之訴為有理由，爰依行政訴訟法第九十八條第三項前段，判決如
主文。
中      華      民      國    九十二    年      十      月     十五     日
                       臺 北 高 等 行 政 法 院   第 二 庭
                                                   法  官  蕭惠芳
右為正本係照原本作成。
本件以訴訟事件所涉及之法律見解具有原則性者為限，始得於本判決送達後二十日內
向本院提出上訴狀並表明上訴理由，如已於本判決宣示後送達前提起上訴者，應於判
決送達後二十日內補具上訴理由（均按他造人數附繕本），且經最高行政法院許可後
方得上訴。
中      華      民      國    九十二    年      十      月     十六     日
                                                   書記官  李淑貞


司法院資訊處製作；財團法人民間司法改革基金會備份。
